【裁判字號】    99,消債抗,40
【裁判日期】    990628
【裁判案由】    清算事件
【裁判全文】
臺灣臺北地方法院民事裁定            99年度消債抗字第40號
抗  告  人  甲○○
代  理  人  張金盛律師
上列抗告人因聲請清算事件對於民國99年3 月5 日本院98年度消
債清字第1 號裁定提起抗告，本院裁定如下：
    主  文
抗告駁回。
抗告程序費用新台幣壹仟元由抗告人負擔。
    理  由
一、本件抗告意旨略以：抗告人於切結書列每月收入新臺幣（下
    同）3 萬5000元，然其性質係抗告人開計程車之毛收入，並
    非固定薪資，而毛收入之金額亦非每日每月確定，僅抗告人
    略為預估。且抗告人因無車可開遂以貸款購買計程車，此乃
    謀生之工具，貸款月付1 萬5043元乃為營業費用，尚需扣除
    汽油費、保養費、車輛保險費、靠行費1200元後，每月實際
    收入不到2 萬元，加以計程車業景氣大不如前，由於大環境
    關係，民眾捨計程車而改搭大眾交通工具，營運狀況一日不
    如一日，且計程車供過於求，實無利可圖，抗告人自無法負
    擔銀行所提出之還款方案。再者，抗告人配偶吳慧玲亦自顧
    不瑕，並無能力幫忙抗告人還債。又前置協商時，就台北富
    邦購屋貸款本金162 萬元部分，因台北富邦銀行要求抗告人
    另覓保人作保，亦為協商不成立原因之一，且最大債銀行函
    覆原審法院後更故意隱暪此部分情形，致原審法院遭誤導，
    而駁回抗告人清算聲請。故抗告人如有能力，絕不會規避債
    務，只因入不敷出，確無力償債，原審裁定駁回抗告人清算
    之聲請，顯然未當，爰依法提起本件抗告等語。並聲明：(一)
    原裁定廢棄；(二)請准裁定宣告清算程序開始。
二、按債務人不能清償債務或有不能清償之虞者，得依本條例所
    定更生或清算程序，清理其債務，消費者債務清理條例（下
    稱消債條例）第3 條定有明文。又聲請更生或清算不合程式
    或不備其他要件者，法院應以裁定駁回之，但其情形可以補
    正者，法院應定期間先命補正，復為同條例第8 條所明定。
    蓋消費者債務清理條例之立法目的，乃認陷於經濟上困境之
    消費者若任其於惡性循環之債務窘境中自生自滅，其將衍生
    嚴重之社會問題，致難以維持安定之社會經濟秩序，故有予
    之分別情形依更生或清算之程序清理其債務之必要，藉以妥
    適調整其與各相關債權人等間之權利義務關係，以謀求消費
    者經濟生活之更生機會，從而健全社會經濟發展。然債務人
    於法院裁准消費者債務清理程序開啟前，基於謀求自身經濟
    生活更生之目的，當以積極誠實之態度，配合法院進行各項
    程序。法院雖依消債條例第10條之規定，有依職權調查必要
    之事實及證據之責，然基於債務人對自身財務、信用、工作
    之狀況，本應知之最詳之理，且按消債條例第44條、第82條
    及第46條第3 款之意旨，苟債務人怠於配合法院調查，或有
    不實陳述之情形，法院亦得駁回債務人之聲請，顯見消債條
    例乃藉由課予債務人協力義務之方式，以示其確有債務清理
    之誠意。再者，私法上之債之關係，係以當事人間之信賴關
    係為基礎，為社會經濟組織之重要支柱，故當事人於以法律
    行為追求自己之利益之際，亦應顧及對方之利益，並考量債
    權債務在社會上之作用，本於誠實及信用之原則，行使其債
    權及履行其債務。
三、經查：
    (一)本件抗告人固主張其係以計程車為業，每月營業收入約僅
      為3 萬5000元左右，另尚需扣除每月車貸1 萬5043元，及
      汽油費、保養費、車輛保險費、靠行費等項，每月實際收
      入不足2 萬元數額，且配偶亦自顧不瑕，並無能力幫忙抗
      告人償債，抗告人實無法負擔銀行提出每月7000元之償還
      方案，致協商不成立等情。惟抗告人就其每月實際營業數
      額部分，並未據其提出相關事證證明以實其說，尚無從使
      本院判斷抗告人每月實際收入及其陳述之真實性；復衡以
      抗告人於原審之民國98年6月3日民事補正狀自稱其平均每
      月實收入1萬7000元左右等情（見原審卷第132頁），顯見
      抗告人每月營業收入扣除應繳車貸金額後，僅約不足5000
      元之金額可供其支付油料費、保養費及靠行費等項目，而
      抗告人既自稱每月靠行費為3530元（包含靠行榮順車行
      1200元及加入台灣大車隊費用2330元，見原審卷第46 頁
      ），經扣除後，於衡諸論理及經驗法則，實無法僅以抗告
      人每月平均所餘油料費及保養費之數額，即遽認定其所主
      張之每月營業收入3萬5000元為真實，抗告人顯未依實陳
      報其營業收入及每月支出油料費、保養費。此外，抗告人
      既以計程車為業，該行業本無一定收入，若載客多，自然
      收入較豐，惟耗油量亦多，而依抗告人於原審所提出加油
      費之統一發票（見原審卷第26頁）所示，抗告人於97年12
      月17日至98年12月25日之期間即加油達5次、金額約為
      3846元之情，除已與其所稱每月平均支出之油料費金額已
      有所不符，且以抗告人於該期間之油耗表現，亦堪認其載
      客量非在少數，遑論抗告人另尚有加入台灣大車隊及靠行
      車行情形，其可獲載客機會，更應較一般個人計程車業者
      為多，則依一般社會通常經驗及該期間所支出之油費所示
      ，本院仍難認抗告人每月僅有3萬5000元之營業收入為真
      實。是以，抗告人每月實際所得是否僅為1萬7000元左右
      ，自非無疑問，則揆諸前揭說明，抗告人是否有盡據實陳
      述之協力及說明義務，以示其確有債務清理之誠意，既有
      疑義，其清算之聲請應堪予駁回。
    (二)抗告人復主張於前置協商時，係因台北富邦銀行要求抗告
      人另覓保人作保，亦為協商不成立原因之一，且最大債權
      銀行函覆原審法院後更故意隱暪此部分情形，致原審法院
      遭誤導，而駁回抗告人清算聲請云云。惟依最大債權銀行
      台北富邦銀行函附之前置協商照會紀錄表之照會紀錄欄所
      載「CH來電說最多只能5000。告知CH依你的收入支出只能
      幫忙送審7000方案，這是將幫你將無擔保和房貸一起處理
      的，而且你的民間債權也無法提出有效證明。CH說可是我
      跟朋友談或之前還款給銀行都沒有超過5000的，我的情形
      都跟你們說了，7千我真的無法接受。詢問CH是否銀行所
      提出方案你無法接受你最多只能還5000？CH說是。告知會
      幫忙送審，有結果會再連絡」等語（見原審卷第162頁）
      ，顯見抗告人無法與最大債權銀行成立協商之原因，實係
      因抗告人無法接受銀行所提出之協商方案，仍主張每月至
      多僅能還5000元，此與抗告人所稱協商不成立係因要求其
      提供保人作保之情形不符，是抗告人此部分主張不足為取
      。況按消債條例之立法目的，既在於使不幸陷入經濟困境
      之人得以清理債務、重建生活，並在清理債務過程中能保
      有符合人性尊嚴之最低生活，而非維持債務人過去慣常之
      寬逸生活，是債務人即應在維持基本生活之情況下，於能
      力範圍內盡力清償債務。本件抗告人與銀行業者就協商還
      款方案之差距，依前揭照會紀錄表所載應僅在約2000元左
      右，則衡以抗告人係以計程車為業，工作情形應屬自由，
      若其能竭盡所能將每日開車營業時間延長，甚至犧牲休假
      或平日休憩時間，努力工作以提高營業收入，每日亦僅須
      約多提出70元左右，即可彌補與銀行協商方案之不足，而
      與最大債權銀行成立協商方案，以達消債條例清理債務、
      重建生活之目的。因此，本院經細觀原卷宗認抗告人既無
      身體不適當情形，其若能延長工作時間增加營業收入及實
      際所得，實質上並無不能清償或有不能清償之虞情形。
四、基此，原審法院以抗告人無參與協商之誠意，而認抗告人本
    件清算之聲請於法尚有未合，非無理由，亦無不當之處。況
    且本件抗告人聲請清算，未據其真實陳述每月實際營業收入
    及所得，以供本院審酌抗告人之財產及收支狀況，難認已盡
    協力及說明義務，顯然欠缺聲請清算之善意及誠意，自應予
    駁回。從而原審裁定駁回抗告人清算之聲請，於法並無違誤
    。抗告意旨指謫原裁定為不當，求予廢棄云云，為無理由，
    應予駁回。
五、據上論結，本件抗告為無理由，依消費者債務清理條例第15
    條，民事訴訟法第495 條之1 第1 項、第449 條第1 項、第
    95條、第78條，裁定如主文。
中    華    民    國    99    年    6     月    28    日
                  民事第四庭審判長  法  官  周祖民
                                    法  官  余明賢
                                    法  官  趙子榮
以上正本證明與原本無異。
本裁定不得抗告
中    華    民    國    99    年    6     月    28    日
                                    書記官  謝榕芝

司法院資訊處製作；財團法人民間司法改革基金會備份。
